最高法院刑事判決　　　　　　　　　　 111年度台非字第24號
上　訴　人　最高檢察署檢察總長
被　　　告　顏嘉慶



上列上訴人因被告違反毒品危害防制條例案件，對於臺灣高等法
院臺中分院中華民國90年6月6日第二審確定判決（89年度上訴字
第2115號，起訴案號：臺灣臺中地方檢察署88年度偵字第 21482
號），認為違法，提起非常上訴，本院判決如下：
    主  文
原判決關於顏嘉慶累犯違背法令之部分撤銷。
    理  由
一、非常上訴理由稱：「一、按判決不適用法則或適用不當者，
    為違背法令；依法應於審判期日調查之證據未予調查者，其
    判決當然違背法令，刑事訴訟法第378條、第379條第10款分
    別定有明文。又少年事件處理法第83條之1第1項規定：『少
    年受刑之執行完畢或赦免3 年後，視為未曾受各該宣告』，
    其立法意旨係為鼓勵少年自新向上，使其不受社會歧視致阻
    其更生之路所為前科抹消之規定。故少年受刑之執行完畢或
    赦免翌日起算，3 年內未再受刑之宣告者，該前科紀錄即不
    復存在，視為未曾受該刑之宣告，自不能以累犯論擬。至於
    少年在此3 年內曾否再犯罪，並非所問，此觀諸上開法條文
    義規定甚明（最高法院98年度台非字第322號、103年度台非
    字第322號、107年度台非字第187 號、臺灣高等法院暨所屬
    法院91年法律座談會刑事類提案第4 號討論意見參照）。二
    、經查，被告顏嘉慶係民國00年00月00日生，其前曾自00年
    0月起至00年00月0日止，前後多次吸用第二級毒品安非他命
    ，違反毒品危害防制條例案件，經臺灣臺中地方法院（下稱
    臺中地院）以00年度○字第0000號判決判處有期徒刑3 月確
    定，嗣於00年0月0日易科執行完畢，此有臺灣臺中地方檢察
    署00年度○字第0000號起訴書、刑案資料查註紀錄表在卷可
    稽。被告於涉犯上開毒品案件時，係14歲以上未滿18歲之少
    年，且於其所犯該毒品案件，於00年0月0日易科罰金執行完
    畢後，至00年0月0日即已屆滿3 年之期間，依上揭少年事件
    處理法第83條之1第1項規定，應視為未曾受各該刑之宣告。
    則被告於88年10月19日，所為本件幫助販賣第一級毒品未遂
    案件，雖在前開吸用毒品案件刑之執行完畢屆滿3 年內，惟
    原審法院於90年6月6日為實體判決時，已經在前開吸用毒品
    案件之執行完畢屆滿後3 年之後，則前開吸用毒品違反毒品
    危害防制條例案件已生刑之宣告失其效力之效果。故本件被
    告所犯幫助販賣第一級毒品未遂罪，應不構成累犯。詎原確
    定實體判決法院未察，仍認定被告於前案即吸用第二級毒品
    安非他命違反毒品危害防制條例罪執行完畢後，5 年內故意
    再犯本件有期徒刑以上之罪，而以累犯論處，即有適用法則
    不當及依法應於審判期日調查之證據而未予調查之違背法令
    。三、案經確定，且對被告不利。爰依刑事訴訟法第441 條
    、第443條提起非常上訴，以資糾正。」等語。
二、本院按：
（一）判決不適用法則或適用不當者，為違背法令，刑事訴訟法
      第378 條定有明文。被告有無累犯之事實，應否適用刑法
      第47條第1 項規定加重其刑，為法院認定事實與適用法律
      之基礎事項，倘被告不合累犯之要件，仍依累犯之規定加
      重其刑，致適用法令違誤，而顯然於判決有影響，其判決
      為當然違背法令。刑法關於累犯之規定，以受徒刑之執行
      完畢，或一部之執行而赦免後，5 年以內故意再犯有期徒
      刑以上之罪者，為其成立要件，刑法第47條第1 項定有明
      文。惟少年事件處理法第83條之1第1項規定：少年受第29
      條第1項之處分執行完畢2年後，或受保護處分或刑之執行
      完畢或赦免3 年後，或受不付審理或不付保護處分之裁定
      確定後，視為未曾受各該宣告。其立法意旨係為鼓勵少年
      自新向上，使其不受社會歧視致阻其更生之路所為前科抹
      消之規定。故少年受刑之執行完畢或赦免翌日起算，3 年
      內未再受刑之宣告者，該前科紀錄即不復存在，視為未曾
      受該刑之宣告，自不能以累犯論擬。至於少年在此3 年內
      曾否再犯罪，並非所問。
（二）查本件被告顏嘉慶係00年00月00日出生，其前於00年0 月
      間起至同年00月0 日止，因連續非法吸用化學合成麻醉藥
      品之違反麻醉藥品管理條例案件（下稱前案），經臺中地
      院以00年度○字第0000號判決判處有期徒刑0 月確定，嗣
      於00年0月0日易科罰金執行完畢，有相關起訴書、判決及
      臺灣高等法院被告前案紀錄表在卷可稽。被告於犯前案時
      ，係未滿18歲之少年，而其於該案易科罰金執行完畢後 3
      年內之89年5月7日期間，既未再經刑之宣告，是依上揭少
      年事件處理法第83條之1第1項規定，其前案之前科紀錄即
      不復存在，應視為未曾受該刑之宣告，而不能論以累犯。
      則被告固於前案執行完畢3 年內之88年10月19日犯本件幫
      助販賣第一級毒品未遂罪，然原審法院係於前案執行完畢
      3年後之90年6月6 日始為判決，此時被告應視為未曾受該
      刑之宣告，而不生累犯問題。原確定判決疏未詳察，仍就
      被告所犯本件幫助販賣第一級毒品未遂罪，論以累犯，並
      處有期徒刑3年（按修正前刑法第65條第2項規定，無期徒
      刑減輕者，為7 年以上有期徒刑）。揆諸前揭說明，自屬
      違背法令。案經確定，非常上訴意旨執以指摘，洵有理由
      。惟因被告所犯之罪法定本刑為死刑、無期徒刑部分，依
      法不得加重。原確定判決已載明不依累犯之規定加重其本
      刑，尚非不利於被告，應由本院僅將原判決關於累犯違背
      法令之部分撤銷，以資糾正。
據上論結，應依刑事訴訟法第447條第1項第1 款前段，判決如主
文。
中    華    民    國   111    年    3     月    3     日
                  刑事第二庭審判長法  官  林  勤  純  
                                  法  官  王  梅  英  
                                  法  官  李  釱  任  
                                  法  官  吳  秋  宏  
                                  法  官  莊  松  泉  
本件正本證明與原本無異
                                  書記官
中    華    民    國   111    年    3     月    7     日